ACORDAO-COMPLETO-2516773

ACÓRDÃO 243/2022 ATA 4/2022 - PLENÁRIO

VISTO, relatado e discutido o presente pedido de reexame interposto pela empresa CMSD Tecnologia Ltda. e pelo Sr. Rosevaldo Alves de Souza contra o Acórdão 2486/2020-TCU-Plenário, 
ACORDAM os ministros do Tribunal de Contas da União, reunidos em sessão do Plenário, ante as razões expostas pelo relator, em:
9.1. conhecer dos recursos para, no mérito, negar-lhes provimento;
9.2. dar ciência deste acórdão aos recorrentes e aos demais interessados.

Pedidos de reexame interpostos contra acórdão que apreciou representação acerca de irregularidades na aquisição de licenças de produtos da marca Oracle e execução de serviços de suporte e atualização tecnológica.

Caixa Econômica Federal.

3. Interessados/Responsáveis/Recorrentes:
3.1. Responsáveis: Armando Chinelatto Neto (XXX.068.276-XX); Celso Luiz Azevedo (XXX.839.878-XX); Cleverson Tadeu Santos (XXX.459.539-XX); Cmsd Tecnologia Ltda (03.585.905/0001-69); Ednaldo Francisco de Oliveira (XXX.888.251-XX); Guilherme Lopes Maranhao (XXX.485.647-XX); Joaquim Lima de Oliveira (XXX.230.001-XX); Jorge Alberto Koth (XXX.743.820-XX); Jorge Fontes Hereda (XXX.048.855-XX); Marcos do Rosario Bernardi (XXX.370.469-XX); Marina Cabral Rodrigues (XXX.270.741-XX); Márcio Percival Alves Pinto (XXX.191.218-XX); Nedson Luiz Micheleti (XXX.016.859-XX); Oracle do Brasil Sistemas Ltda (59.456.277/0001-76); Raphael Rezende Neto (XXX.777.021-XX); Roberto Nogueira Zambon (XXX.669.478-XX); Rogerio Pedersen Monteiro (XXX.110.000-XX); Rosevaldo Alves de Souza (XXX.352.321-XX); Valnei Batista Alves (XXX.956.816-XX).
3.2. Recorrentes: CMSD Tecnologia Ltda (03.585.905/0001-69) e Rosevaldo Alves de Souza (XXX.352.321-XX).

13.1. Ministros presentes: Bruno Dantas (na Presidência), Walton Alencar Rodrigues, Benjamin Zymler, Augusto Nardes (Relator), Vital do Rêgo, Jorge Oliveira e Antonio Anastasia.
13.2. Ministros-Substitutos presentes: Augusto Sherman Cavalcanti, Marcos Bemquerer Costa e Weder de Oliveira.

ACORDAO-COMPLETO-2530593

Acórdão 2151/2022 - Plenário

AUGUSTO NARDES

Ministro Aroldo Cedraz.

Adoto como relatório a instrução de mérito (peça 418) elaborada no âmbito da Secretaria de Recursos - Serur, que contou com o endosso dos dirigentes daquela unidade técnica (peças 419 e 420) :
"INTRODUÇÃO
1.	Trata-se de pedidos de reexame interpostos pela empresa CMSD Tecnologia Ltda. (peça 368) e pelo Sr. Rosevaldo Alves de Souza (peças 388-389) contra o Acórdão 2486/2020-TCU-Plenário (peça 308) , abaixo transcrito:
VISTOS, relatados e discutidos estes autos de apartado de representação formulada pela Secretaria de Controle Externo de Aquisições Logísticas, acerca de possíveis irregularidades na contratação da empresa IT7 Sistemas Ltda. pela Caixa Econômica Federal, que contempla o fornecimento de licenças de produtos da marca Oracle e a execução de serviços; 
ACORDAM, por unanimidade, de acordo com os pareceres emitidos nos autos e com fundamento nos arts. 235, 237, inciso VI, 250 e 271 do Regimento Interno, em: 
9.1. acatar as razões de justificativa apresentadas pelo Sr. Jorge Fontes Hereda, pelo Sr. Cleverson Tadeu Santos, pelo Sr. Joaquim Lima de Oliveira, pelo Sr. Márcio Percival Alves Pinto, pelo Sr. Raphael Rezende Neto, membros do Comitê Delegado de Compras e Contratações; 
9.2. acatar as razões de justificativa apresentadas pelo Sr. Roberto Nogueira Zambon, Diretor da Diretoria Executiva de Tecnologia da Informação (Detec) , quanto à possível intervenção na Caixa, para viabilizar a contratação da IT7 Sistemas pela estatal; 
9.3. acatar as razões de justificativa apresentadas pelo Sr. Nedson Luiz Micheleti, Consultor da Presidência da Caixa, quanto à possível intervenção na Caixa, para viabilizar a contratação da IT7 Sistemas pela estatal; 
9.4. acatar as razões de justificativa apresentadas pelos Srs. Armando Chinelatto Neto, Celso Luiz Azevedo, Jorge Alberto Koth, Valnei Batista Alves e pela Sra. Marina Lima Cabral, membros do Comitê de Compras e Contratações da Matriz, por opinar favoravelmente pela deflagração de licitação com falhas nos estudos técnicos preliminares que resultaram no superdimensionamento da solução de TI, no âmbito do Contrato 3.967/2013; 
9.5. rejeitar as razões de justificativa apresentadas pelo Sr. Ednaldo Francisco de Oliveira, Gerente Nacional de Gestão de Ativos e Provimento de TI (Gegat) , e pelo Sr. Marcos do Rosário Bernardi, coautor do documento CI GN Ativos e Provimento de TI 314/2013 como Consultor Matriz, por elaborar estudos técnicos preliminares que viabilizaram a celebração do Contrato 3.967/2013, definindo quantitativo de licenças acima das necessidades estimadas, sem a devida justificativa, que resultou no superdimensionamento da solução de TI; 
9.6. aplicar aos Srs. Ednaldo Francisco de Oliveira e Marcos do Rosário Bernardi a multa prevista no art. 58, II, da Lei 8.443/1992, no valor de R$ 20.000 (vinte mil reais) , fixando-lhes o prazo de 15 (quinze) dias, a contar das respectivas notificações, para que comprovem, perante o Tribunal, o recolhimento das dívidas ao Tesouro Nacional, atualizadas monetariamente desde a data deste acórdão até a data dos efetivos recolhimentos, se forem pagas após o vencimento, na forma da legislação em vigor; 
9.7. rejeitar as razões de justificativa apresentadas pelo Sr. Rogério Pedersen Monteiro, Superintendente Nacional de Governança de TI (Sugti) , por falhas no cumprimento do dever de supervisão na condução da contratação que resultou no Contrato 3.967/2013, quando deveria ter assegurado que a unidade vinculada à Sugti demandou quantidade de licenças comprovada tecnicamente; 
9.8. aplicar ao Sr. Rogério Pedersen Monteiro a multa prevista no art. 58, II, da Lei 8.443/1992, no valor de R$ 20.000 (vinte mil reais) , fixando-lhe o prazo de 15 (quinze) dias, a contar das respectivas notificações, para que comprove, perante o Tribunal, o recolhimento da dívida ao Tesouro Nacional, atualizadas monetariamente desde a data deste acórdão até a data dos efetivos recolhimentos, se forem pagas após o vencimento, na forma da legislação em vigor; 
9.9. rejeitar as razões de justificativa apresentadas pelo Sr. Roberto Nogueira Zambon, Diretor da Diretoria Executiva de Tecnologia da Informação (Detec) , por falhas no cumprimento do dever de supervisão da condução da contratação que resultou no Contrato 3.967/2013, quando deveria ter assegurado que a unidade vinculada à Sugti/Detec demandou quantidade de licenças comprovada tecnicamente; 
9.10. aplicar ao Sr. Roberto Nogueira Zambon a multa prevista no art. 58, II, da Lei 8.443/1992, no valor de R$ 20.000 (vinte mil reais) , fixando-lhe o prazo de 15 (quinze) dias, a contar das respectivas notificações, para que comprove, perante o Tribunal, o recolhimento da dívida ao Tesouro Nacional, atualizadas monetariamente desde a data deste acórdão até a data dos efetivos recolhimentos, se forem pagas após o vencimento, na forma da legislação em vigor; 
9.11. rejeitar as razões de justificativa apresentadas pelo Sr. Rosevaldo Alves de Souza, Gerente Nacional, e pelo Sr. Guilherme Lopes Maranhão, Gerente Executivo, ambos da Gerência Nacional de Arquitetura Tecnológica e Integração (Geart) , por elaborar estudos técnicos preliminares indicando a necessidade de adquirir mais licenças paras as options de banco de dados Oracle, sem a devida justificativa técnica, no âmbito do Contrato 3.967/2013; 
9.12. aplicar ao Sr. Rosevaldo Alves de Souza e ao Sr. Guilherme Lopes Maranhão a multa prevista no art. 58, II, da Lei 8.443/1992, no valor de R$ 20.000 (vinte mil reais) , fixando-lhe o prazo de 15 (quinze) dias, a contar das respectivas notificações, para que comprove, perante o Tribunal, o recolhimento da dívida ao Tesouro Nacional, atualizadas monetariamente desde a data deste acórdão até a data dos efetivos recolhimentos, se forem pagas após o vencimento, na forma da legislação em vigor; 
9.13. autorizar o desconto das dívidas na remuneração dos servidores, observado o disposto no art. 46 da Lei 8.112/1990; 
9.14. autorizar o pagamento parcelado das dívidas, caso seja requerido, em até 36 parcelas mensais e consecutivas, nos termos do art. 26 da Lei 8.443/1992 e do art. 217 do RI/TCU; 
9.15. autorizar, desde logo, nos termos do art. 28, inciso II, da Lei 8.443/1992, a cobrança judicial das dívidas, caso não atendidas as notificações e não seja possível o desconto determinado; 
9.16. rejeitar as alegações da empresa IT7 Sistemas Ltda. (denominação alterada para CMSD Tecnologia Ltda. com o nome fantasia de 'Illimitati' - CNPJ 03.585.905/0001-69) , para no mérito declarar a sua inidoneidade, com fulcro no art. 46 da Lei 8.443/1992 c/c o art. 271 do Regimento Interno do TCU, para participar, por 5 (cinco) anos, de licitações na Administração Pública Federal; 
9.17. dar ciência à Caixa sobre as seguintes impropriedades identificadas nos estudos técnicos preliminares que embasaram o Pregão Eletrônico 237/7066-2013, para que sejam adotadas medidas internas com vistas à prevenção de ocorrências semelhantes em futuras licitações: 
9.17.1. falhas na fundamentação técnica e econômica da definição das quantidades dos produtos Oracle, em afronta ao art. 6º, inciso IX, alínea 'f', e art. 7º, § 4º, da Lei 8.666/1993, c/c art. 2º, caput e parágrafo único, inciso VII, da Lei 9.784/1999; 
9.17.2. ausência de transparência e documentação nos autos a respeito das eventuais negociações realizadas com a fabricante da solução de TI pretendida, em afronta ao art. 38, incisos IV e XII, da Lei 8.666/1993; 
9.17.3. ausência de estudo comparativo do custo total de propriedade (TCO, em inglês Total Cost of Ownership) entre as opções existentes de licenciamento de banco de dados para atender software Enterprise Resource Planning (ERP) , em afronta aos princípios da motivação e da eficiência (Lei 9.784/1999, art. 2º, caput) c/c o art. 6º, inciso IX, da Lei 8.666/1993; 
9.17.4. definição de quantidades ilimitadas de licenças, constante no termo de referência publicado, em afronta ao art. 7º, § 4º, da Lei 8.666/93, c/c Súmula - TCU 177; e 
9.18. arquivar os presentes autos.
2.	A decisão contestada está relacionada com o Contrato 3.967/2013, celebrado em 19/12/2013 entre a Caixa Econômica Federal (CEF) e a empresa IT7 Sistemas Ltda. (CNPJ 03.585.905/0001-69) , pelo valor global de R$ 71.300.000,00. Seu objeto consistiu na aquisição de licenças de softwares da Oracle e de serviços de suporte e atualização tecnológica (peça 7, p. 30-42) .
HISTÓRICO 
3.	Em 24/4/2015, foi publicada matéria em jornal de ampla circulação no Brasil acerca de contratos firmados pela CEF com empresas supostamente pertencentes ao Sr. Leon Denis Vargas Ilário, preso no âmbito da conhecida Operação Lava Jato. De acordo com a matéria, em um desses contratos, celebrado com a empresa IT7 Sistemas Ltda., haveria evidências de lavagem de cerca de R$ 2,3 milhões, por meio de subcontratação de outras empresas para realização de serviços fictícios (peça 1, p. 2-4) .  
4.	Por despacho de 5/5/2015, o Ministro Raimundo Carreiro determinou a execução de levantamento preliminar a respeito da referida matéria e, na sequência, foi autuada representação com base em documentação enviada ao TCU pela Caixa em 11/4/2015 (peças 1, p. 1, e 5-10) . 
5.	Na representação, se propôs a constituição de apartado para analisar a contratação da empresa IT7 Sistemas Ltda. pela CEF, orçada em R$ 71.300.000,00, o que foi acatado pelo relator, dando origem ao presente processo. Em instrução preliminar de 11/2/2016, concluiu-se o seguinte, em resumo (peças 12, p. 5, 7, p. 34, 11, e 25, p. 5-6) :
	a) Ao contrário do noticiado, o Sr. Leon, irmão do ex-deputado André Vargas, nunca pertenceu ao quadro societário da IT7 Sistemas. Por outro lado, consta documentação pública referente às ações penais, de que houve pagamento da empresa, em dezembro de 2013, ao Sr. André e ao seu irmão, no valor de R$ 2.399.511,60 em espécie.
	b) De acordo com os autos das ações resultantes da Operação Lava Jato, esse pagamento seria decorrente de notas fiscais fictícias emitidas pelas empresas Arbor Consultoria e Assessoria Contábil Ltda. e AJPP Serviços Administrativos e Educacional Ltda., no dia 27/12/2013, em favor da empresa IT7.
	c) A IT7 possui contratos firmados com vários entes da APF, sendo que o maior somatório dos valores contratados é junto à CEF. 
	d) A empresa IT7 assumiu nova denominação: CMSD Tecnologia Ltda..
	e) Houve publicação no Diário Oficial da União (DOU) , de 24/9/2015, de aviso de aplicação, por parte da Caixa, de penalidade à CMSD, relacionada com o Contrato 3.967/2013, referente a impedimento de licitar e contratar com a União, pelo prazo de cinco anos. 
6.	Face à ausência de informações suficientes para o deslinde da questão, foi realizada inspeção na CEF em 22 e 23/2/2016. Após análise das informações coletadas, entendeu-se pertinente propor a oitiva da CEF, além de diligência, o que foi autorizado pelo relator mediante despacho de 26/4/2016 (peças 56 e 60) . 
7.	Foi necessária uma segunda inspeção na CEF, executada no período de 23 a 26/8/2016, para esclarecer detalhes da aquisição de produtos da Oracle via Contrato 3.967/2013. Além disso, a inspeção buscou avaliar a infraestrutura tecnológica para suportar a solução da marca SAP, objeto do Contrato 1.231/2013 (peças 73 e 79) .
8.	Em 15/5/2017, o Excelentíssimo Ministro Edson Fachin, do Supremo Tribunal Federal (STF) , autorizou o compartilhamento, com o TCU, das informações produzidas no âmbito do inquérito aberto para apurar denúncia contra o Deputado Federal José Mentor Guilherme de Mello Netto. A autorização se deu em função de solicitação do Ministério Público Federal (MPF) para que auditores deste Tribunal pudessem realizar uma análise aprofundada da participação de funcionários da CEF nos ilícitos investigados (peça 108) .
9.	Por despacho de 29/6/2017, o relator determinou o envio dos autos à unidade técnica especializada em tecnologia da informação (TI) para elaborar a precitada análise. Em instrução de 25/8/2017, foram identificados os possíveis responsáveis pelas irregularidades identificadas, conforme descrito em matriz de responsabilização: aquisição de licenças em quantidade superior às necessidades e intervenção, a pedido de André Vargas, para favorecer a IT7 na CEF, em troca de propina ao ex-parlamentar (peças 109 e 119) .
10.	Em função dessas irregularidades, foram propostas audiências e oitivas, medidas autorizadas por despacho de setembro de 2017. Durante a análise das manifestações recebidas em função dessas medidas, identificou-se um comitê que atuou na contratação da IT7, embora seu posicionamento não constasse dos autos do processo da CEF. Assim, em nova instrução de 26/1/2018, foi proposta a audiência dos membros do comitê, o que foi ratificado por despacho de 7/2/2018 (peças 126, 237 e 240) . 
11.	As manifestações foram analisadas em instruções de 26/11/2018 e 9/3/2020, quando se propôs rejeitar as razões de justificativa de alguns responsáveis, com aplicação da multa. Quanto à IT7, sugeriu-se declarar sua inidoneidade para participar de licitações da administração pública federal. Informou-se ainda que, devido à gravidade dos fatos, a Oracle não renovou seu contrato de distribuição com a IT7. A proposta contou com a adesão dos dirigentes da unidade (peças 294 e 303-305) .
12.	No seu voto, o relator registrou que o Sr. Marcelo, sócio da IT7, juntamente com os Senhores André e Leon Vargas, dentre outros, foram condenados em 1ª e 2ª instâncias por crime de lavagem de dinheiro, sendo os desfalques provenientes de crimes relacionados com o multicitado Contrato 3.967/2013. Para ele, uma vez configurado esse crime, restou firmada a convicção acerca da atuação irregular da empresa (peça 309, p. 14, itens 104-106) . 
13.	A seguir, demonstrou a participação dos envolvidos no esquema ilegal e propôs que o TCU declarasse a inidoneidade da IT7. Com base na fundamentação proposta pelo relator em seu voto, foi prolatado o acórdão recorrido em sessão plenária de 16/9/2020. Ato contínuo, a empresa CMSD, nova denominação da IT7, opôs embargos de declaração, os quais foram rejeitados mediante Acórdão 2913/2020-TCU-Plenário, de 28/10/2020 (peças 308, 309, p. 14-17, e 349) .
14.	Logo depois, a empresa supracitada e o Sr. Rosevaldo Alves de Souza apresentaram pedidos de reexame em 23/11/2020 e 27/10/2020. Por despacho de 16/12/2020, o relator conheceu dos pedidos e determinou o envio dos autos para esta Secretaria, para exame de mérito (peças 368, 388-389 e 394) .
15.	Paralelamente ao trâmite do presente processo no TCU, o MPF apresentou denúncia em 28/10/2016, a qual foi aceita em 6/12/2016 pela Justiça Federal, relativa ao crime de lavagem de dinheiro praticado pelo ex-deputado federal André Vargas para dissimular e omitir valores indevidos recebidos em decorrência de intermediação da contratação da IT7 pela CEF no ano de 2013. Além dele, também foram denunciados os Senhores Leon Vargas, Marcelo Simões, sócio da IT7, e Meire Poza (peça 98) . 
16.	Os quatro denunciados foram condenados, mediante sentença de 17/8/2018, por ocultação e dissimulação de R$ 2.399.850,00, provenientes de crimes relacionados com o Contrato 3.967/2013, já citado (lavagem de dinheiro, art. 1º, caput, da Lei 9.613/1998) . Também foram aplicadas multas e decretada a interdição para exercício de cargo ou função pública dos Senhores André, Leon Vargas e Marcelo Simões. Por fim, restou fixado em R$ 2.399.850,00 o mínimo necessário para indenização dos danos decorrentes dos crimes, a serem revertidos à CEF (peça 288, itens 262, 267, 273, 279, 285 e 302-304) . 
17.	Outra denúncia foi apresentada pelo MPF ao STF em 8/5/2017, conexa à contratação da CEF com a IT7, desta feita contra o Deputado José Mentor Guilherme de Mello Netto. Versa a acusação a respeito de recebimento de vantagem indevida de R$ 380 mil por integrar esquema criminoso articulado pelos irmãos André e Leon Vargas para viabilizar a contratação da IT7 pela CEF (peça 100, p. 2) . 
EXAME DE ADMISSIBILIDADE 
18.	Reiteram-se os exames preliminares de admissibilidade constantes às peças 390 e 391, ratificados pelo Exmo. Ministro Relator Augusto Nardes, suspendendo-se os efeitos do item 9.16 (segunda parte) do Acórdão 2486/2020-TCU-Plenário para a empresa CMSD, e os efeitos dos itens 9.12 e 9.15 da mesma decisão para o Sr. Rosevaldo, nos termos do artigo 48 da Lei 8.443/1992, c/c os artigos 285 e 286, parágrafo único, do Regimento Interno do TCU (RI/TCU) (peça 394) .
EXAME TÉCNICO
19.	Este exame se destina a analisar os recursos da CMSD e do Sr. Rosevaldo e está dividido em tópicos que correspondem aos argumentos dos recorrentes e à análise. Serão abordados os seguintes assuntos na análise: prescrição, prescrição segundo os parâmetros do Acórdão 1441/2016-TCU-Plenário, prescrição pela Lei 9.873/1999, contextualização, fraude na licitação, participação da Oracle, economicidade da contratação, competitividade na licitação, intervenção de funcionários da Caixa e situação pessoal.
Argumentos da empresa CMSD (peça 368) 
20.	De início, a recorrente replica o acórdão sob exame e aquele referente aos embargos opostos contra a decisão, os quais foram rejeitados. Depois, defende o cabimento do presente recurso (peça 368, p. 1-4) .
21.	Para a recorrente, houve afronta ao princípio da legalidade por inexistência de provas concretas e robustas acerca de ilegalidades na participação da CMSD no certame licitatório da CEF. Para defender seu ponto de vista, ela traz a argumentação abaixo resumida (peça 368, p. 4-6) :
	a) A condenação da empresa se fundamentou em meras suposições ou presunções, sem o acompanhamento de provas a respeito das supostas ilegalidades na contratação de licenças Oracle. 
	b) O processo licitatório foi regular e marcado por forte disputa dos concorrentes. 
	c) No voto, restou consignado que a unidade instrutiva não presumiu o conluio, mas verificou que se tratava de possibilidade não descartável. Acrescentou que não houve competição na fase aleatória do pregão, o que sugere a possibilidade de acerto prévio. Para a unidade, seria pouco provável um certame de alta materialidade ter, em 21 minutos de período aleatório, um único lance da própria CMSD.
	d) Também foi consignado no voto que a regularidade do certame é o que se analisa nestes autos, pois o cumprimento de etapas formais não afasta a ocorrência de desvios. Com relação ao ônus da prova pertencer ao poder público, entendeu-se que as evidências de ilicitudes presentes nos autos cumprem essa função. 
	e) O relator descreveu as questões apuradas no âmbito da Operação Lava Jato e se apoiou nos argumentos da unidade técnica, expostos nos item 262.1 e 262.2 do relatório do acórdão.
	f) No item 262.1, a unidade instrutiva considerou que o edital omitiu informações sobre o cenário de referência dos produtos Oracle e definiu a quantidade de licenças como ilimitada, em afronta ao art. 7º, § 4º, da Lei 8.666/1993, o qual veda a licitação de quantidades indefinidas. Para ela, essa situação diminuiu a transparência do certame e criou uma insegurança jurídica, favorecendo acordos prévios.
	g) No item 262.2, a unidade instrutiva concluiu que não houve competição no certame, que envolvia alta materialidade, e que a CMSD foi a única licitante a oferecer lance no período aleatório. Para ela, nesta fase se espera maior competitividade e agressividade das empresas na busca de menores preços, mas ela durou apenas surpreendentes 21 minutos. Também concluiu que houve redução de somente 0,08% em relação ao valor estimado e que a estimativa foi obtida a partir de método frágil, com base em cotações de cinco empresas, das quais duas não participaram do certame. 
	h) De acordo com o relator, não haveria dificuldade em verificar, na comunicação de 26/12/2013 entre o Sr. Leon e a Sra. Meire, que o irmão do deputado André aguardava certo evento antes de solicitar a emissão das notas fiscais em nome da IT7. A troca de mensagens demonstraria que o esperado evento aconteceu no dia seguinte, em 27/12/2013, quando a CEF efetuou o pagamento de R$ 48.819.087,00 para a IT7. Em seguida, o Sr. Leon contatou a Sra. Meire para dar prosseguimento ao feito, pois a IT7 recebera o valor referente à contratação superdimensionada de licenças Oracle. 
	i) Ainda segundo o relator, embora a Lava Jato não tenha aprofundado as investigações sobre o crime de lavagem de dinheiro, haveria elementos fortes e convergentes para comprovar a participação fraudulenta da IT7 no certame que originou o Contrato 3.967/2013 com a CEF. 
	j) Essa última constatação seria prova da falta de solidez do conjunto probatório que pudesse ligar a recorrente a possível fraude na licitação das licenças Oracle.
	k) Os trechos acima resumidos do voto e do relatório do acórdão recorrido demonstram que a sanção imposta à empresa não seu deu pela realização de atos ilícitos comprovados, mas por conjecturas sem embasamento. Utilizou-se de juízo de convicção pessoal desacompanhado de provas para apontar ilegalidades na contratação com a CEF. Por isso, há que se reformar o acórdão, para afastar a declaração de inidoneidade da recorrente, diante de grave afronta ao princípio da legalidade. 
22.	A recorrente defende que sua proposta técnica foi a que melhor atendeu os interesses da CEF e que a definição da quantidade de licenças, dos serviços a serem contratados e dos preços dos produtos ocorreu em discussão técnica entre representantes da Oracle e da CEF. Registra que esse fato foi reconhecido pelos representantes da Oracle em manifestação de 7/11/2017 (peça 368, p. 6) . 
23.	Transcreve trecho da sobredita manifestação, do qual podem ser resumidos os seguintes aspectos (peça 368, p. 6-8) :
	a) A CEF e a Oracle se reuniram durante a fase interna da licitação por solicitação do banco, para que a Oracle apresentasse informações detalhadas acerca da estrutura de contratação de seus produtos e serviços, com vista à tomada de decisão quanto ao objeto do Contrato 3.967/2013. 
	b) As soluções Oracle são de alta complexidade e seus produtos e serviços possuem características tecnológicas e comerciais avançadas. Portanto, é essencial e recomendável que os clientes Oracle possam dirimir suas dúvidas técnicas acerca das soluções disponíveis. 
	c) A Oracle mantém um canal aberto para dirimir as dúvidas e prestar os esclarecimentos necessários sobre seus produtos, de forma que cada cliente possa estruturar suas contratações para atender às suas necessidades.
	d) Foi em função do enunciado da Súmula TCU 177, acerca da definição precisa e suficiente do objeto licitado como regra indispensável da competição, que a Oracle atendeu prontamente a solicitação da CEF para se reunirem durante a fase interna da licitação. 
	e) Após algumas discussões, concluiu-se por uma estrutura de contratação que viabilizasse, por um pagamento fixo, o uso ilimitado de licenças Oracle, denominado de licença ULA, ou licenciamento de direito de uso ilimitado. 
	f) A licença ULA não consiste em produto vendido rotineiramente, ou seja, não é um 'produto de prateleira'. Nesse tipo de licenciamento, é necessário identificar qual a utilização desejada do produto, os planos de expansão, bem como os opcionais necessários. 
	g) Apesar de a licença ULA ser de uso ilimitado, a estimativa da quantia de licenças a serem utilizadas é importante para a definição e composição do preço a ser futuramente praticado. 
	h) A comercialização dos produtos Oracle se dá via parceiros comerciais, e a própria Oracle não participa diretamente de nenhuma licitação.
	i) Não é raro que a própria Oracle interaja com o usuário final, pela natureza e pela complexidade do contrato, em especial, na modalidade ULA. O objetivo é fornecer subsídios para o planejamento do objeto contratual. 
	j) No presente caso, a Oracle franqueou à CEF informações para estimar o número de licenças necessárias para atender às suas necessidades, que incluíam a centralização dos datacenters e um projeto envolvendo o software de gestão de empresas SAP. 
	k) Em instrução de 22/7/2016, foi mencionado que a licitação apenas possuía 'o intuito de homologar a contratação cujos cenários e valores já haviam sido acertados diretamente com a Oracle' (peça 73, p. 5) . A menção não corresponde à realidade, pois as reuniões entre Oracle e CEF ocorreram com o fim de auxiliar o banco a identificar, dentre as soluções disponíveis, qual a mais adequada.
	l) Contudo, a definição final do valor referencial da contratação, bem como eventuais funcionalidades adicionais foi realizada exclusivamente pela própria CEF. 
	m) Quanto ao questionamento acerca da paridade entre o número de licenças do banco de dados e o número de licenças de funcionalidades adicionais, o percentual de paridade entre ambos os licenciamentos decorre das necessidades de utilização dos softwares pelos próprios clientes, privados ou públicos. 
	n) A paridade de licenciamento recomendada para cada caso é decorrente de situações específicas, tais como a exigência de disponibilidade de sistemas 24 horas por dia e sete dias por semana (24x7) , a utilização de funcionalidades de gestão diária e o uso de licenças em mais de um datacenter.
	o) Em resposta datada de 27/5/2016, a CEF informou que levou os seguintes fatores em consideração para dimensionar suas necessidades: datacenters em Brasília, São Paulo e Rio de Janeiro; aquisição de novos equipamentos; e projetos novos. 
	p) Em relação ao posicionamento de que não haveria justificativas técnicas para a aquisição de 68 licenças adicionais do Oracle Database Enterprise Edition, ressalta-se que a modalidade de licenciamento ULA corresponde ao uso ilimitado de licenças dos softwares adquiridos. Apesar disso, o histórico do comportamento de utilização de licenças de cada cliente deve ser analisado para o correto dimensionamento do parque tecnológico. 
	q) A Oracle, agindo de boa-fé, auxiliou a CEF na análise dos dados e informações, como o total de usuários que utilizam os softwares, para dimensionar a contratação. Chegou-se a um número aproximado de utilização de 580 licenças. Por isso, como a própria CEF afirma, a contratação foi vantajosa, pois apurou-se, ao final, que foram utilizadas 1.035 licenças. 
	r) A Oracle entende que a CEF, ao contratar 580 e não 512 licenças, agiu dentro dos ditames da lei e da boa-fé contratual, ponderando seu histórico de utilização de licenças e uma equação financeira de número de licenças versus valor unitário de licença. A contratação foi vantajosa para o banco. 
24.	Com base nesse relato, a recorrente aponta equívoco do acórdão ao consignar que a Oracle não confirmou a ocorrência de negociações. Por outro lado, a recorrente acredita que não houve superdimensionamento na contratação de licenças, conforme os argumentos abaixo resumidos (peça 368, p. 8-11) :
	a) Os produtos foram adquiridos, após negociação entre a Oracle e a CEF, na modalidade ULA, ou seja, com o direito de uso ilimitado de licenças, baseado em projeção futura das necessidades. Ao final do contrato, constatou-se a utilização de 1.035 licenças, ou seja, 455 a mais que a estimativa inicial, o que confirma que a contratação foi amplamente favorável ao ente público. Desta forma, a informação acerca de superdimensionamento é equivocada, pois se trata de um juízo presuntivo, sem amparo legal ou probatório. 
	b) A opção adotada pela CEF correspondeu a 83,49% de economia aos cofres públicos e não o contrário, conforme delineado no acórdão. 
	c) Quanto à comparação com outras contratações na modalidade ULA do Banco do Brasil (BB) e o Banco Nacional de Desenvolvimento Econômico e Social (BNDES) , o parecer técnico possui um equívoco relacionado ao preço da contratação, o que contamina o raciocínio financeiro desenvolvido.
	d) Conforme relatório utilizado como fundamento da decisão, o contrato com a Caixa foi firmado no valor global de R$ 71.300.000,00, sendo R$ 68.346.725,68 referentes à aquisição das licenças e à manutenção, enquanto R$ 2.953.274,32, a serviços técnicos e de consultoria, Ou seja, este último valor não pode ser computado para fins de comparativo de preço dos produtos. 
	e) Os contratos com o BNDES e BB foram celebrados três anos antes do edital de aquisição da Caixa e, por isso, deve-se levar em conta possíveis mudanças na política de licenciamento, na estratégia comercial da Oracle ou na cotação do dólar, ou seja, com a variação cambial. 
	f) Apesar das variáveis, foram elaborados dois comparativos com a utilização dos precitados contratos do BB e BNDES. O primeiro mostra que, em números absolutos, o contrato da Caixa foi o que trouxe maior economia quando comparado a valores de mercado para compras não ULA. O segundo mostra que o contrato da Caixa foi mais vantajoso, pois, se aplicado os valores unitários dos produtos aos contratos de BB e BNDES, vemos que os preços foram maiores do que os praticados pela Caixa.
	g) A opção adotada pela Caixa foi a mais adequada e os autos devem ser remetidos para o setor técnico para fins de checagem dos números apresentados, com o fim de esclarecer esse fato.
	h) Não ocorreu qualquer participação da recorrente na definição do objeto, das quantidades ou da modalidade de licitação, ao contrário do que foi consignado no acórdão. As negociações prévias à licitação ocorreram apenas entre técnicos da Oracle e da CEF, sem participação da recorrente. 
	i) A decisão é contrária ao acervo probatório disponível nos autos. Por isso, necessário reconhecer a inexistência de ato ilícito capaz de representar qualquer tipo de fraude a ponto de justificar a sanção imposta à recorrente. 
25.	Para a empresa, deixou-se de atribuir relevância ao fato de ela não ter participado do processo de definição do objeto do contrato, da modalidade de contratação e da quantidade dos produtos objeto da licitação. Além disso, não se deu importância à participação de outras duas empresas: CTIS Tecnologia, com proposta de R$ 75.213.320,59, e a NTC Informática, com proposta de R$ 76.363.087,44 (peça 368, p. 11) .
26.	Destaca que sua proposta inicial foi de R$ 80.552.822,74 e que as demais propostas giraram em torno de R$ 80 milhões de reais, com menor preço de R$79.039.719,31. Explica que, somente na fase final da disputa, o preço foi reduzido em mais de 10% e a recorrente foi declarada vencedora com proposta final de R$ 71.300.000,00 (peça 368, p. 11-12) .
27.	Relata que, na fase aleatória, a Caixa definiu o valor máximo do pregão em R$ 71.414.090,94, ou seja, com redução de preço em mais de 10% em relação ao preço médio das propostas ofertadas. Sustenta que, dessa forma, já não havia espaço para grande margem de desconto, e é por isso que não se pode falar em ausência de competitividade (peça 368, p. 12) . 
28.	Aponta que sua proposta inicial teve desconto imediato de R$ 9.252.822,74, o que representa um percentual de 11,48% em relação ao preço inicial oferecido e não, 0,08%, conforme sugerido no parecer técnico. Acredita que o certame licitatório atendeu aos fins pretendidos e que restou provada a inexistência de intervenção de funcionários da Caixa para fins de favorecimento à recorrente. Para comprovar, transcreve trechos da decisão, dos quais se destacam os seguintes aspectos, em suma (peça 368, p. 12-13) :
	a) Em relação intervenção de responsáveis da Caixa, a pedido do Sr. André Vargas, para favorecer a IT7 em contratação utilizada posteriormente para pagar propina ao ex-Parlamentar, o Sr. Roberto Nogueira Zambon, titular da Diretoria Executiva de Tecnologia da Informação (Detec) , foi chamado em audiência para justificar a irregularidade. 
	b) Ele alegou que o TCU fez uso de informações compartilhadas pelo STF, inclusive elementos sigilosos, sem incorporar tais informações ao processo. Por isso, a análise de sua culpabilidade ficou restrita, pois foi baseada em elementos desconhecidos e provas que não se pode consultar.
	c) A Secretaria de Fiscalização de Tecnologia da Informação (Sefti) estava previamente convencida de que houve intervenção para favorecer a IT7, com base nas conclusões do MPF, o que abriu espaço para acusações não baseadas em indícios convergentes, mas, em suspeitas convergentes.
	d) O Sr. Roberto reconhece que o Sr. André Vargas acompanhava de perto as atividades da Caixa e chegou a interceder para que um executivo da IT7 fosse recebido pela Detec. Para ele, tal fato não seria comprovação de atuação em favor dos interesses do Sr. André. 
	e) O Sr. Roberto foi acusado em analogia ao que ocorreu nos contratos de publicidade da Caixa, mas, naquela situação, ocorreu direcionamento da licitação, o que não é possível no presente caso, pois se trata de um pregão eletrônico do tipo menor preço. 
	f) Quanto à intervenção para favorecer a IT7, embora a possibilidade não possa ser completamente descartada, o Sr. Roberto tem razão quando afirma que não configura prova suficiente para firmar convicção de culpa o fato de ter recebido o Sr. André Vargas. 
	g) Considerando as evidências dos autos, as razões de justificativa do Sr. Roberto devem ser acatadas quanto a este ponto. 
	h) Responde pela mesma irregularidade o Sr. Nedson Luiz Micheleti, consultor da Presidência da Caixa, o qual foi chamado em audiência por intervir na Caixa para atender interesses pessoais de Sr. André Vargas. 
	i) O Sr. Nedson, funcionário da Caixa, informa que não tinha qualquer função gerencial, e que a solicitação de agenda do ex-deputado foi encaminhada dentro dos procedimentos e atribuições institucionais, sem nenhum ato ilegal ou de ingerência. 
	j) As justificativas do Sr. Nedson devem ser acatadas, pois embora ele reconheça que houve contatos com o Sr. André Vargas e com a empresa IT7, tais contatos podem ser atribuídos às funções institucionais exercidas por ele. Não há, nos autos, elementos suficientes para firmar convicção de conduta irregular por parte do então consultor da Presidência da Caixa. 
29.	Ao final, a empresa recorrente conclui que o farto conjunto probatório indica que ela não praticou qualquer ilícito na licitação com a Caixa, razão pela qual solicita a reforma o acórdão para afastar a declaração de inidoneidade (peça 368, p. 13) .
Argumentos do Sr. Rosevaldo (peça 388-389) 
30.	Preliminarmente, o recorrente comunica que atualmente mora em Portugal, apesar de ainda possuir endereço residencial no Brasil, onde recebeu comunicado do TCU sobre este processo. Confessa que, ao ler a documentação, ficou surpreso e admirado com o desfecho do processo (peça 388, p. 1) .
31.	Explica que o processo trata de possível aquisição de licenças com quantidades majoradas sem fundamentação técnica e de crime de lavagem de dinheiro, o que ocorreu antes de sua aposentadoria e do período em que foi titular da Gerência Nacional de Arquitetura da Tecnologia da Caixa. Esclarece que se aposentou em abril de 2017, após se dedicar à Caixa por 28 anos, e que não tem mais vínculo laboral com o banco (peça 388, p. 1) .
32.	Acredita que foi injustamente multado em R$ 20.000.00, apesar das justificativas apresentadas e da comprovação de que a aquisição foi vantajosa para a empresa, produzindo milhões em economia e ganho financeiro. Entende que de nada adiantou afirmar que as notas técnicas serviam para orientar decisões e negociações, mas o gerente podia aumentar ou diminuir os quantitativos, a depender das vantagens observadas e pretendidas para a empresa (peça 388, p. 1) .
33.	Para ele, essa vantagem ficou clara, pois decorrido o tempo, foram usadas mais licenças do que as relacionadas no contrato. Ressalta que a divergência apontada diz respeito a opções (options) e não propriamente a licença do sistema gerenciador de banco de dados (SGBD) . Declara-se entristecido pelo não reconhecimento de sua dedicação de quase 30 anos à empresa, sempre dando o melhor de si, com ética, honestidade e trabalho (peça 388, p. 1-2) .
34.	Relata que está aposentado e que teve sua renda reduzida mais do que pela metade e, por isso, solicita o cancelamento ou revisão para menor do valor da multa imputada, que considera injusta. De acordo com o recorrente, sua renda mal dá para pagar as despesas com moradia, alimentação, vestimenta, transporte, saúde, remédios e ajuda a familiares. Acrescenta que a multa tornará a situação insustentável, especialmente nesse período de pandemia (peça 388, p. 2) .
35.	Posteriormente, o recorrente complementou seu pleito, ocasião em que solicitou, caso seja mantida a multa, o parcelamento no maior número de vezes possível, ou seja, em 36 parcelas. Para tanto, informou sua conta corrente para débito automático e, ainda, que autorizou o desconto diretamente em um dos dois benefícios que recebe como aposentado (peça 389) . 
Análise
36.	O escopo da análise abrange os seguintes assuntos: prescrição, prescrição segundo os parâmetros do Acórdão 1441/2016-TCU-Plenário, prescrição pela Lei 9.873/1999, contextualização, fraude na licitação, participação da Oracle, economicidade da contratação, competitividade na licitação, intervenção de funcionários da Caixa e situação pessoal.
Prescrição 
37.	Não houve, por parte dos recorrentes, questionamentos acerca da prescrição. Todavia, em função de novo entendimento do STF sobre esse assunto, e por ser matéria de ordem pública que pode ser levantada em qualquer fase do processo, entende-se pertinente analisar o assunto.
38.	No exame da prescrição, a Serur tem adotado os entendimentos detalhados na peça 415, que contém estudo e pronunciamentos anteriores da Secretaria sobre o tema. Nessas manifestações estão desenvolvidas as seguintes premissas, que serão utilizadas no presente exame: 
		a)  ao julgar o RE 636.886, o STF conferiu nova interpretação ao art. 37, § 5º, da Constituição Federal, fixando a tese de que 'é prescritível a pretensão de ressarcimento ao erário fundada em decisão de Tribunal de Contas';
	b)  as pretensões punitiva e de ressarcimento devem observar o mesmo regime na atividade de controle externo, dado o objetivo comum da prescrição, de fixar prazo para o Tribunal de Contas agir, isto é, para caracterizar o ilícito, identificar seu autor, dimensionar as consequências da conduta e impor as consequências legais, independentemente de tais consequências terem natureza punitiva ou ressarcitória;
	c)  até que sobrevenha norma específica, entende-se que a prescrição das pretensões punitiva e de ressarcimento, no processo de controle externo, deve observar o regime da Lei 9.873/1999, na linha dos recentes pronunciamentos do STF a respeito. Assim, sem prejuízo de se realizar o exame da prescrição também segundo o prazo decenal previsto no Código Civil, o critério adotado, na formulação da proposta de encaminhamento, será o da Lei 9.873/1999.  
Prescrição segundo os parâmetros do Acórdão 1441/2016-TCU-Plenário
39.	No que se refere à pretensão punitiva, o TCU tem tradicionalmente aplicado os critérios definidos no Acórdão 1441/2016-TCU-Plenário, que, em incidente de uniformização de jurisprudência, orientou-se pela aplicação do Código Civil. Por este acórdão, em linhas gerais, a prescrição subordina-se ao prazo geral de dez anos (Código Civil, art. 205) , contado a partir da data da ocorrência do fato, e interrompido pelo ato que ordenar a citação, a audiência ou a oitiva da parte. 
40.	O citado dispositivo constitui uma cláusula geral a ser empregada sempre que a pretensão for prescritível, mas a lei não estabelecer prazo específico. Esta é uma das razões que justifica a adoção desse critério em processos de controle externo, conforme preconizado no Acórdão 1441/2016-TCU-Plenário.
41.	De acordo com os itens 9.1.2 e 9.1.3 do precitado acórdão, a prescrição é contada a partir da data de ocorrência da irregularidade sancionada, nos termos do art. 189 do Código Civil. É interrompida pelo ato que ordenar a citação, a audiência ou oitiva, conforme art. 202, inciso I, do Código Civil. Já o item 9.1.4 preconiza que a prescrição interrompida recomeça a correr da data em que for ordenada a citação, a audiência ou a oitiva da parte, em respeito ao art. 202, parágrafo único, parte inicial, do Código Civil. 
42.	No acórdão sob análise, não houve condenação em débito, mas apenas aplicação de multas e declaração de inidoneidade da empresa CMSD. O quadro abaixo sintetiza as condições para análise da prescrição de cada responsável:
Prescrição por Responsável
	Responsável
	Irregularidade
	Data Irreg.
	Peça
	Sanção
	Tipo Medida
	Data Ordem Medida
	Peça

	Ednaldo Francisco de Oliveira e Marcos do Rosário Bernardi
	Elaborar estudos técnicos preliminares que viabilizaram a celebração do Contrato 3.967/2013, definindo quantitativo de licenças acima das necessidades estimadas, sem a devida justificativa, que resultou no superdimensionamento da solução de TI
	05/11/2013
	5, p. 3-16
	Multa
	Audiência
	14/09/2016
	119, p. 32, e 126

	Rogério Pedersen Monteiro e Roberto Nogueira Zambon 
	Falhas no cumprimento do dever de supervisão na condução da contratação que resultou no Contrato 3.967/2013, quando deveria ter assegurado que a unidade vinculada a ele demandou quantidade de licenças comprovada tecnicamente
	05/11/2013
	5, p. 3-16
	Multa
	Audiência
	14/09/2016
	119, p. 33, e 126

	Rosevaldo Alves de Souza e Guilherme Lopes Maranhão
	Elaborar estudos técnicos preliminares indicando a necessidade de adquirir mais licenças paras as options de banco de dados Oracle, sem a devida justificativa técnica, no âmbito do Contrato 3.967/2013
	10/10/2013
	5, p. 36-38,
	Multa
	Audiência
	14/09/2016
	119, p. 33, e 126

	CMSD Tecnologia Ltda.
	Fraude em licitação
	13/12/2013
	6, p. 133-134
	Declaração de Inidoneidade
	Oitiva
	14/09/2016
	119, p. 34, e 126

43.	Tendo em vista que o acórdão recorrido é de 16/9/2020, torna-se evidente que não se operou a prescrição sob a ótica do Acórdão 1441/2016-TCU-Plenário, já que não houve o transcurso do prazo de dez anos desde as irregularidades cometidas até a data do acórdão.
Prescrição pela Lei 9.873/1999
44.	A Lei 9.873/1999, art. 1º, prevê o seguinte, com relação a prazo prescricional:
Art. 1º Prescreve em cinco anos a ação punitiva da Administração Pública Federal, direta e indireta, no exercício do poder de polícia, objetivando apurar infração à legislação em vigor, contados da data da prática do ato ou, no caso de infração permanente ou continuada, do dia em que tiver cessado. (...) 
§ 2º Quando o fato objeto da ação punitiva da Administração também constituir crime, a prescrição reger-se-á pelo prazo previsto na lei penal.
45.	Por meio do acórdão recorrido, foram condenados seis gestores da Caixa e a empresa CMSD. Necessário identificar o prazo prescricional referente a cada um dos sete condenados.
46.	Quanto aos seis gestores, não há maiores dificuldades, pois foram condenados por irregularidades que não correspondem a ilícitos penais. Assim, para eles, aplica-se o prazo geral de cinco anos, contado a partir da data da irregularidade, informação constante da última tabela.
47.	Em relação à empresa, verifica-se que ela foi condenada por fraude em licitação. No seu voto, o relator descreve como se deu sua participação no certame, inclusive com pagamentos de cerca de R$ 2,4 milhões por serviços fictícios prestados por empresas fantasmas. Confira-se o trecho abaixo, extraído do voto do acórdão recorrido:
116. Entendo que, embora a operação Lava-Jato não tenha aprofundado as investigações sobre o crime precedente ao de lavagem de dinheiro, há elementos fortes e convergentes, que comprovam a participação fraudulenta da empresa IT7 no certame que originou o Contrato 3.967/2013 com a Caixa. 
48.	A participação da empresa foi analisada em instrução de 25/8/2017. Ao final, propôs-se, nos seguintes termos, a oitiva da empresa, medida que foi posteriormente executada (peça 119, p. 34) :
229.14. promover, nos termos do art. 46 da Lei 8.443/1992, a oitiva da empresa IT7 Sistemas Ltda. (denominação alterada para CMSD Tecnologia Ltda. com o nome fantasia de 'Illimitati' - CNPJ 03.585.905/0001-69) , para, no prazo de quinze dias, caso deseje, manifestar-se sobre as seguintes irregularidades: indícios da atuação de seu sócio com agentes da Caixa para intervirem, a pedido de André Vargas, nas contratações da Caixa, conforme relatado nas denúncias oferecidas pelo MPF e pela PGR; ausência de competitividade do certame corroborando o possível favorecimento na contratação da Caixa; pagamento de valores ilícitos direcionados a parlamentares, conforme afirmam a PGR e o MPF, em decorrência da celebração do Contrato 3.967 com a Caixa; e demais irregularidades apontadas na presente instrução relacionadas à empresa, alertando que, caso confirmada a ocorrência de fraude à licitação, poderá ser declarada a inidoneidade para participar, por até cinco anos, de licitação na Administração Pública Federal (parágrafos 211 a 212) ;
49.	Portanto, no âmbito do TCU, não há dúvida de que a CMSD foi condenada por fraude em licitação, ou seja, um crime previsto na lei penal. Contudo, o Superior Tribunal de Justiça (STJ) possui jurisprudência no sentido de que 'a pretensão punitiva da administração pública em relação a infração administrativa que também configura crime em tese somente se sujeita ao prazo prescricional criminal quando instaurada a respectiva ação penal' (REsp 1116477/DF) .
50.	No voto do acórdão sob exame, o relator faz menção à sentença da ação penal 5056996-71.2016.404.7000/PR, onde se encontram descritos os fatos relacionados com a conduta criminosa da empresa. Todavia, nessa ação, a empresa não figura como ré, mas, seu dono (peça 288, p. 28-49) . 
51.	Portanto, em consonância com a jurisprudência do STJ, retro citada, deve ser aplicado o prazo geral de cinco anos também para a empresa. Quanto ao termo inicial, entende-se que deve ser fixada a data de 13/12/2013, pois corresponde à data da sessão do pregão (peça 6, p. 133-134) .
52.	Definidos os termos iniciais e o prazo para os sete condenados, torna-se necessário identificar eventos capazes de interromper a contagem do prazo prescricional. As causas de interrupção da prescrição encontram-se definidas no art. 2º da Lei 9.873/1999. A tabela abaixo detalha algumas dessas causas no âmbito desta representação:
Interrupções
	Data
	Fato
	Causa
	Disp
	Ref

	5/5/2015
	Despacho para execução de levantamento preliminar
	Qualquer ato inequívoco, que importe apuração do fato
	Art. 2º, inc. II
	Peça 1, p. 1

	16/11/2015
	Instrução com proposta de representação
	Qualquer ato inequívoco, que importe apuração do fato
	Art. 2º, inc. II
	Peça 12

	30/11/2015
	Despacho de conhecimento da representação
	Qualquer ato inequívoco, que importe apuração do fato
	Art. 2º, inc. II
	Peça 11

	11/2/2016
	Instrução com proposta de oitiva e diligência
	Qualquer ato inequívoco, que importe apuração do fato
	Art. 2º, inc. II
	Peça 25

	23 a 26/8/2016
	Inspeção na CEF para esclarecer detalhes da contratação
	Qualquer ato inequívoco, que importe apuração do fato
	Art. 2º, inc. II
	Peça 73 e 79

	29/6/2017
	Despacho para determinar a análise de informações produzidas no âmbito de inquérito policial
	Qualquer ato inequívoco, que importe apuração do fato
	Art. 2º, inc. II
	Peça 109

	25/8/2017
	Instrução de proposta de audiências e oitivas
	Qualquer ato inequívoco, que importe apuração do fato
	Art. 2º, inc. II
	Peça 119

	26/1/2018
	Instrução de proposta de audiência
	Qualquer ato inequívoco, que importe apuração do fato
	Art. 2º, inc. II
	Peça 237

	26/1/2018
	Instrução de análise de audiência
	Qualquer ato inequívoco, que importe apuração do fato
	Art. 2º, inc. II
	Peça 294

	9/3/2020
	Instrução de análise de audiência
	Qualquer ato inequívoco, que importe apuração do fato
	Art. 2º, inc. II
	Peça 303

	16/9/2020
	Acórdão recorrido 
	Decisão condenatória recorrível
	Art. 2º, inc. III
	Peça 178

LEGENDA Disp-Dispositivo; Ref-Referência
53.		Considerando o termo inicial de cada um dos condenados pelo acórdão, observa-se que não foi ultrapassado o prazo prescricional de cinco anos para nenhum deles. 
54.	Resta avaliar se ocorreu a prescrição intercorrente, isto é, quando o processo fica paralisado por mais de três anos, aguardando 'julgamento ou despacho', nos termos do art. 1º, § 1º, da mesma lei. Note-se que há correlação entre essa última hipótese e as causas de interrupção da prescrição do art. 2º. Com efeito, uma vez interrompida a prescrição por alguma das hipóteses desse dispositivo, o processo não pode ficar inativo, sem qualquer inovação processual relevante, por mais de três anos.
55.		A finalidade da prescrição intercorrente, com seu prazo próprio, é a de assegurar a eficiência e celeridade nas apurações administrativas. Seria contrária a essa finalidade a paralisação injustificada do processo por período maior que o triênio estabelecido para a hipótese. 
56.	Considerando o despacho de 5/5/2015, conforme tabela acima, como o primeiro evento que interrompeu o prazo prescricional, nota-se que ele foi seguidamente interrompido, por inequívoca atuação do TCU, em 2016, 2017, 2018 e 2020. 
57.	Conclui-se que, em nenhum momento, foi ultrapassado esse interregno de mais de três anos, de forma que é possível dizer que também não se operou a prescrição intercorrente. Não há, portanto, que se falar em prescrição do presente feito, segundo o regime da Lei 9.873/1999.
Contextualização
58.	Importa inicialmente descrever o contexto da presente representação para melhor entendimento das questões que serão tratadas.
59.	O Contrato 3.967/2013, objeto da representação, é oriundo do Pregão Eletrônico (PE) 237/7066-2013, do tipo menor preço global, que ocorreu com a participação de três empresas. A recorrente venceu o certame e foi contratada por R$ 71.300.000,00 para fornecer, durante dois anos, licenças de softwares da Oracle e realizar serviços de suporte e atualização tecnológica (peças 6, p. 133-134, e 7, p. 30 e 36) .
60.	Foram contratadas licenças de oito softwares diferentes, dentre os quais se destaca o Oracle Data Base Enterprise Edition, comumente conhecido como banco de dados Oracle. As demais licenças se referem a funcionalidades adicionais (opcionais ou options) , as quais são ativadas opcionalmente durante a instalação do banco de dados (peça 119, p. 4) .
61.	Os produtos foram adquiridos na modalidade ULA (Unlimited License Agreement ou 'Direito de Uso Ilimitado') . Nesse modelo, a quantidade inicial de licenças é contratada com base em uma previsão, mas é facultado o uso ilimitado dos produtos, inclusive em quantitativo superior, durante a vigência do contrato. Ao término, é realizado um inventário do quantitativo final de licenças e o fabricante transfere ao contratante a propriedade do total, sem custo adicional (peça 119, p. 4) .
62.	O contrato foi celebrado em 19/12/2013 com vigência até 18/12/2015, mas, em decorrência das notícias acerca de repasses ilícitos de expressivos valores por parte da contratada, a estatal suspendeu os pagamentos à IT7 em 5/5/2015 e abriu processo administrativo para apurar os fatos. Ao final, em 28/8/2015, a Caixa informou à IT7 (CMSD) a decisão de rescindir o contrato e de aplicar sanção de impedimento de licitar e contratar com a União, pelo prazo de cinco anos (peça 56, p. 4) .
63.	Do total previsto, foram gastos R$ 48.819.087,03. Contudo, tendo em vista a existência de vários contratos de licenciamento vigentes, foram relatadas dificuldades em distinguir quais licenças estariam cobertas por quais contratos e em determinar a evolução mensal do quantitativo de licenças instaladas durante a vigência dos ajustes. Nada obstante, a Caixa informou que não foram identificadas falhas decorrentes da prestação de serviços (peças 119, p. 4, e 56, p. 4 e 5) .
Fraude na licitação
64.	De acordo com as informações dos autos, esse total de R$ 48.819.087,03 foi pago à IT7 (CMSD) em uma única parcela em 27/12/2013.  Logo depois, empresas de fachada ligadas a um famoso doleiro com atuação no Brasil emitiram notas fiscais frias em favor da IT7 no montante R$ 2.399.850,00. No seu voto, o relator ressaltou, como agravante, que a IT7 (CMSD) afirmou inicialmente, em oitiva, que o pagamento de R$ 2.399.850,00 foi legítimo (peça 309, p. 16) .
65.	Nesse momento processual, a empresa quer fazer acreditar que a sanção imposta não seu deu pela realização de ilícitos comprovados, mas por conjecturas. Sustenta que se fez uso de juízo de convicção pessoal desacompanhado de provas para apontar ilegalidades na contratação. Aponta uma constatação do relator como prova da falta de solidez das provas, quando ele afirma que não houve aprofundamento das investigações sobre o crime de fraude na licitação. 
66.	Não há como aceitar essa linha de defesa ante à magnitude do pagamento, por parte da empresa recorrente, de R$ 2.399.850,00 em notas fiscais frias de prestação de serviços fictícios. Esse fato foi inclusive confirmado na Justiça Federal, já que, em 17/8/2018, o sócio da IT7 (CMSD) e demais réus foram condenados por lavagem de exatos R$ 2.399.850,00 em função de crimes relacionados com o Contrato 3.967/2013. A sentença foi confirmada em segunda instância pelo Tribunal Regional Federal da 4ª Região (TRF-4) em 9/10/2019 (peças 294, p. 42, e 303, p. 2) .
Participação da Oracle
67.	A empresa recorrente se insurge contra o seguinte trecho do acórdão condenatório:
71. A citadas justificativas apresentadas pela Caixa referenciam negociações com a Oracle, que não foram confirmadas pelo fabricante, e a necessidade de se fechar uma contratação na modalidade ULA. Não há como negar que essa modalidade é vantajosa, no entanto, a Sefti trouxe exemplos de outras contratações na mesma modalidade em quantitativos menores que os efetivados. 
68.	Para demonstrar houve negociações entre a Caixa e a Oracle, transcreve extensa manifestação da Oracle, sem referência à localização nos autos, acerca de reuniões realizadas entre representantes desta empresa com técnicos da CEF durante a fase interna da licitação. Segundo informa, os encontros ocorreram por solicitação do banco, com objetivo de definir o objeto do Contrato 3.967/2013.
69.	Necessário destacar que a empresa recorrente não foi penalizada em virtude do modelo de negócios da Oracle, mas por fraude na licitação. Não está em discussão se a comercialização dos produtos Oracle se dá via parceiros comerciais ou pela participação direta da própria Oracle. Mesmo porque, ao contrário do que a recorrente sustenta, a Caixa fechou contratos diretamente com a Oracle, posteriores ao contrato em foco, conforme instrução de 20/4/2016 (peça 56, p. 3 e 12) .
70.	No item 108 do seu voto, o relator enumerou os indícios que permitiriam concluir que houve fraude na licitação. As falhas ali expostas não permitem inferir que a Oracle, de alguma forma, participou do esquema fraudulento. Na realidade, ao tomar conhecimento da gravidade dos fatos, a Oracle decidiu não renovar seu contrato de distribuição com a empresa IT7 (CMSD) (peça 294, p. 41) .
71.	Por isso, a menção do relator acerca das negociações da CEF com a Oracle, ainda que fosse incorreta, não tem qualquer influência na penalidade imposta à empresa. 
Economicidade da contratação
72.	Nas instruções precedentes à emissão do acórdão contestado, a questão da economicidade da contratação foi tratada de forma minuciosa (peças 119, p. 5-13, 294, p. 4-31, e 303, p. 3-6) . 
73.	Essa questão foi referenciada indiretamente pelo relator em seu voto, quando apontou, como indício de fraude, a definição de quantidade ilimitada de licenças no edital, em afronta ao art. 7º, § 4º, da Lei 8.666/1993, o qual veda licitação de quantidades indefinidas. De fato, conforme destacado por ele, foram omitidas informações sobre o cenário de referência dos produtos Oracle a serem adquiridos, o que diminuiu a transparência do certame. Além disso, criou insegurança jurídica e favoreceu acordos prévios.
74.	A recorrente argumenta que os produtos foram adquiridos na modalidade ULA, com base em projeção futura das necessidades. Como o contrato estabeleceu que, ao final de sua vigência, seria transferida a propriedade de todas as licenças utilizadas, inclusive se essa quantidade fosse maior que a prevista, ela entendeu que houve vantagem, já que o banco recebeu 455 licenças a mais que a estimativa inicial de 580. Dessa forma, concluiu que houve economia 83,49% aos cofres públicos.
75.	Esse argumento não faz sentido, pois o valor da contratação foi fixado com base na previsão. Assim, quanto menor a previsão, mais econômica seria a contratação. Se, ao invés de 580, a estimativa inicial fosse 520, seriam 515 licenças a mais e não, 455. Ou seja, a CEF pagaria menos por licença. Além disso, o valor da contratação seria menor, uma vez que, calculado com base em uma previsão menor.
76.	Nessa modalidade de contratação, seria de esperar que o cliente tentasse reduzir ao máximo sua estimativa inicial para obter maiores ganhos. Mas não foi o que aconteceu. Ao contrário, ao longo do planejamento que deu origem ao Contrato 3.967/2013, o quantitativo de licenças dos produtos Oracle só aumentou, conforme demonstra quadro elaborado pelo TCU (peça 294, p. 4) .
77.	Exatamente por não haver justificativas para o aumento, os gestores da Caixa foram condenados a pagar multa. Quanto à afirmação da Oracle de que a contratação teria sido vantajosa para a CEF, de nada vale também para comprovar o que pretende a recorrente. Afinal, a Oracle não iria afirmar o contrário, pois, se o fizesse, seria acusar a si mesma de desonestidade.
78.	A recorrente critica a comparação com outras contratações na modalidade ULA do BB e o BNDES elaborada pelo TCU. Apresenta quatro quadros com a utilização de informações dos precitados contratos, com os quais procura demonstrar que o contrato da Caixa foi o mais econômico e vantajoso em relação aos outros dois contratos.
79.	Dos quadros elaborados pela recorrente, os três primeiros, denominados 'Caixa', 'BB' e 'BNDES', apresentam as mesmas colunas. Como não foram incluídas referências em nenhum dos quadros, é necessário presumir o que significam essas colunas. Por exemplo, a primeira, denominada 'estimativa inicial', deve conter a quantidade adquirida por cada um dos três contratos. Contudo, em relação a outras informações, não é possível sequer presumir, a exemplo dos valores grifados em vermelho, pois não há indicação de como foram calculados (peça 368, p. 10) .
80.	Quanto ao último quadro, a recorrente aponta que haveria uma economia de R$ 363.682.326,98, R$ 278.495.084,24 e R$ 11.972.590,65 em relação aos contratos da Caixa, BB e BNDES, respectivamente. Todavia, não há memória de cálculo ou qualquer explicação de como se chegou a esses valores. De fato, sem explicações adicionais, não é possível entender como um contrato de aproximadamente R$ 71 milhões pode gerar uma economia de R$ 363.682.326,98.
81.	A falta de rigor metodológico impede que se extraia qualquer conclusão desses quadros. Tais quadros já haviam sido apresentados anteriormente e foram analisados mediante instrução de 9/3/2020. Na ocasião registrou-se que a simulação com o uso dos preços obtidos pela Caixa e quantidades adquiridas pelo BB e BNDES não é adequada, porque o 'valor total (quantidade x preço unitário das licenças) da contratação da Caixa foi consideravelmente maior, por um período de uso de licenças ilimitadas' (peças 297, p. 14, e 303, p. 5) .
82.	A recorrente reclama que houve equívoco na comparação feita pelo TCU devido à inclusão, nos cálculos dos valores das licenças, de R$ 2.953.274,32 referentes a serviços técnicos e de consultoria. Na precitada instrução, a argumentação foi rechaçada com a indicação precisa das referências que demonstram a não ocorrência da mácula apontada pela recorrente (peça 303, p. 6) .
83.	No entanto, esse mesmo cuidado, de apontar as fontes e descrever os cálculos, não teve a empresa recorrente em relação aos quadros que elaborou. Ela sugere que os autos devam ser remetidos para o setor técnico para fins de checagem dos números apresentados. Embora toda análise exija algum esforço de cognição, não se deve esperar que o TCU faça o trabalho que cabe à recorrente, isto é, de apresentar a argumentação de maneira clara e com indicação precisa das fontes.
Competitividade na licitação
84.	A recorrente se queixa de que não se atribuiu relevância ao fato de ela não ter participado do processo de definição do objeto do contrato, da modalidade de contratação e da quantidade dos produtos objeto da licitação. Não se entende essa queixa, já que, em uma licitação normal, a definição do objeto não é atribuição de licitantes. Além disso, conforme registrado no relatório do acórdão recorrido, não há elementos nos autos que afastem indubitavelmente essa hipótese. 
85.	Quanto à participação de outras duas empresas no certame, tal fato não consegue comprovar que houve competitividade no certame. Na realidade, é de se estranhar que apenas três empresas tenham se interessado em uma disputa de mais de setenta milhões de reais. Veja-se que onze empresas se credenciaram, mas apenas três participaram (peça 6, p. 130) . O fato de se tratar de uma licitação com objeto indeterminado pode ter relação com essa baixa participação.
86.	A empresa apresenta argumentos para demonstrar a redução do preço de sua proposta inicial em R$ 9.252.822,74, o que representaria um percentual de 11,48% em relação ao preço inicial oferecido e não, 0,08%, conforme sugerido pelo TCU. Assim como as demais questões, essa também já foi elucidada anteriormente, conforme trecho abaixo, extraído do relatório do acórdão recorrido:
250. Também não há que se falar que houve redução de 11,48% no valor do certame para justificar a economicidade e regularidade da contratação. Essa redução é em relação às cotações obtidas junto a empresas, que normalmente incluem folgas em suas propostas. Se a Caixa utilizou deflator de 10% para estimar o preço máximo da licitação, este número final deve ser utilizado como parâmetro, de modo que se verifica redução de apenas 0,08% do valor estimado em relação ao valor obtido como resultado do certame.
Intervenção de funcionários da Caixa
87.	Sobre esse assunto, a empresa recorrente basicamente defende que não restou comprovada a intervenção de responsáveis da Caixa para favorecer a IT7 (CMSD) na contratação. De fato, foram acatadas as justificativas dos responsáveis chamados em audiência por esse motivo. Registrou-se, contudo, no relatório, que havia indícios de favorecimento à empresa, embora não suficientes para comprovar indubitavelmente que os gestores tenham atuado com esta intenção.
88.	De qualquer forma, esse argumento não tem o condão de afastar o comportamento inidôneo da empresa, consistente em pagar elevada soma por serviços fictícios. Foi exatamente por esse crime, relacionado com o contrato sob exame, que o dono da empresa recorrente foi condenado pela Justiça Federal, juntamente com outros envolvidos.
Situação pessoal
89.	Além da empresa IT7 (CMSD) , um ex-gestor da Caixa, multado em R$ 20.000,00, também interpôs pedido de reexame. Acredita que foi injustamente multado, pois a aquisição teria sido vantajosa, com milhões de economia e ganho financeiro. Expõe dificuldades inerentes a sua situação pessoal para demonstrar prejuízos que sofrerá, caso seja obrigado a pagar a multa.
90.	Na defesa apresentada pelo recorrente, não há elementos passíveis de serem aproveitadas para reverter a decisão. Sua situação pessoal não elide a irregularidade cometida. Quanto ao pedido de parcelamento e à autorização para desconto em benefício de aposentado, tais comandos já constam do acórdão recorrido, conforme itens 9.13 e 9.14.
CONCLUSÃO
91.	Embora não tenha havido, por parte dos recorrentes, questionamentos acerca da prescrição, entendeu-se pertinente efetivar o exame, face ao novo entendimento do STF sobre o assunto. A análise mostrou que não há que se falar em prescrição do presente feito, nem sob a ótica do Acórdão 1441/2016-TCU-Plenário nem segundo o regime da Lei 9.873/1999 (parágrafos 37-57) .
92.	Nesse momento processual, a empresa reclama que a sanção imposta não seu deu pela realização de ilícitos comprovados, mas por conjecturas. Contudo, não há como aceitar essa linha de defesa ante à magnitude do pagamento, por parte da empresa recorrente, de R$ 2.399.850,00 em notas fiscais frias de prestação de serviços fictícios. Esse fato foi objeto de condenação na Justiça Federal, cuja sentença já foi confirmada em segunda instância pelo TRF-4 (parágrafos 64-66) .
93.	Quanto à existência de negociações entre a Caixa e a Oracle durante a fase interna da licitação, necessário destacar que a empresa recorrente não foi penalizada em virtude do modelo de negócios da Oracle, mas por fraude na licitação. Por isso, não procede a argumentação quanto a esse assunto (parágrafos 67-71) .
94.	Nas instruções precedentes à emissão do acórdão contestado, a questão da economicidade da contratação foi tratada de forma minuciosa. Nesta ocasião, a empresa recorrente insistiu em afirmar que houve vantagem para a administração, mas não foi capaz de demonstrar sua afirmação. Além disso, a análise do certame mostrou um cenário de baixa transparência, de insegurança jurídica e de possibilidade de favorecimento a acordos prévios (parágrafos 72-83) .
95.	Em relação à competitividade no certame, os argumentos trazidos pela empresa neste momento processual não permitem mudança de opinião quanto a este aspecto, mesmo porque não são novidade e já foram elucidados anteriormente. Também não merece prosperar o raciocínio a respeito da não comprovação da intervenção de responsáveis da Caixa para favorecer a IT7 (CMSD) na contratação, porque esse fato não tem o condão de afastar o comportamento inidôneo da empresa, consistente em pagar elevada soma por serviços fictícios (parágrafos 84-88) .
96.	O outro recorrente dos autos, um ex-gestor da Caixa, apresenta dificuldades pessoais para demonstrar prejuízos que sofrerá, caso seja obrigado a pagar a multa que lhe foi aplicada. O argumento não procede, haja vista que sua situação pessoal não elide a irregularidade cometida (parágrafos 89-90) .
97.	Do exposto, conclui-se que não há razões para o reexame da matéria. Dessa forma, propõe-se negar provimento aos dois recursos.
PROPOSTA DE ENCAMINHAMENTO
98.	Ante o exposto, submete-se à consideração superior a presente análise dos pedidos de reexame interpostos pela empresa CMSD Tecnologia Ltda. e pelo Sr. Rosevaldo Alves de Souza contra o Acórdão 2486/2020-TCU-Plenário, propondo-se, com fundamento no art. 48 da LOTCU:
	a) conhecer dos recursos para, no mérito, negar-lhes provimento;
	b) dar ciência do acórdão que vier a ser proferido aos recorrentes e aos demais interessados."

Guilherme Lopes Mair (32261/OAB-DF), representando Jorge Fontes Hereda; Guilherme Lopes Mair (32261/OAB-DF), representando Raphael Rezende Neto; Guilherme Lopes Mair (32261/OAB-DF), representando Joaquim Lima de Oliveira; Kelvin Adrison de Medeiros Matheus (075.889/OAB-PR), Marcos Wengerkiewicz (024.555/OAB-PR) e outros, representando Cmsd Tecnologia Ltda; Guilherme Lopes Mair (32261/OAB-DF), representando Cleverson Tadeu Santos; Guilherme Lopes Mair (32261/OAB-DF), representando Márcio Percival Alves Pinto; Antônio Perilo de Sousa Teixeira Netto (21.359/OAB-DF), Isabela Mendes Magliano e outros, representando Roberto Nogueira Zambon; Lenymara Carvalho (33.087/OAB-DF), Matheus Feitosa Gomes de Oliveira e outros, representando Caixa Econômica Federal; Isabela Braga Pompilio (14234/OAB-DF), Fernanda Silva Garcia e outros, representando Oracle do Brasil Sistemas Ltda.

Não atuou.

REPRESENTAÇÃO. CAIXA ECONÔMICA FEDERAL. PREGÃO. SUPERDIMENSIONAMENTO. FRAUDE NA LICITAÇÃO. DECLARAÇÃO DE INIDONEIDADE. MULTA. PEDIDOS DE REEXAME. ELEMENTOS INSUFICIENTES PARA REVERTER A DECISÃO. PROVIMENTO NEGADO. CIÊNCIA AOS INTERESSADOS.

REPRESENTAÇÃO (REPR)

Secretaria de Recursos (Serur).

Trata-se de pedidos de reexame interpostos pela empresa CMSD Tecnologia Ltda. (peça 368) e pelo Sr. Rosevaldo Alves de Souza (peças 388-389) contra o Acórdão 2486/2020-TCU-Plenário (peça 308) .
2.	O mencionado acórdão está relacionado com o Contrato 3.967/2013, celebrado em 19/12/2013 entre a Caixa Econômica Federal (Caixa) e a empresa IT7 Sistemas Ltda., posteriormente denominada CMSD Tecnologia Ltda., pelo valor global de R$ 71.300.000,00, cujo objeto consistiu na aquisição de licenças de softwares da Oracle e de serviços de suporte e atualização tecnológica (peça 7, p. 30-42) .
3.	No tocante ao aludido contrato, foram contratadas licenças de oito softwares diferentes, dentre os quais se destaca o Oracle Data Base Enterprise Edition, comumente conhecido como banco de dados Oracle. As demais licenças se referem a funcionalidades adicionais (opcionais ou options) , as quais são ativadas opcionalmente durante a instalação do banco de dados (peça 119, p. 4) .
4.	A Secretaria de Recursos manifestou-se pelo conhecimento dos pedidos de reexame e, no mérito, pela negativa de provimento.
5.	Primeiramente, ratifico o conhecimento deste recurso, inicialmente analisado por meio do despacho de peça 391. No mérito, anuo ao posicionamento da mencionada unidade técnica e incorporo sua manifestação às minhas razões de decidir, sem prejuízo das considerações a seguir.
6.	 Em resumo, os argumentos dos recorrentes foram analisados pela Serur em relação às seguintes questões: prescrição, fraude na licitação, participação da Oracle, economicidade da contratação, competitividade na licitação, intervenção de funcionários da Caixa e situação pessoal do recorrente.
7.	Apesar de não ter havido questionamento por parte dos recorrentes, a unidade técnica identificou a inexistência de ocorrência da prescrição. Para tanto, em detida análise técnica registrada no relatório precedente, ficou demonstrado que não há que se falar em prescrição do presente feito, nem sob a ótica do Acórdão 1441/2016-TCU-Plenário, nem mesmo segundo o regime da Lei 9.873/1999.
8.	No tocante à existência de fraude, não assiste razão à empresa CMSD Tecnologia Ltda. que busca demonstrar que a sanção imposta deu-se por conjecturas, e não pela realização de ilícitos comprovados. As provas constantes destes autos demonstram que o total de R$ 48.819.087,03 foi pago à então IT7 (CMSD) em uma única parcela em 27/12/2013.  Imediatamente em seguida, as empresas de fachada ligadas a um famoso doleiro com atuação no Brasil emitiram notas fiscais frias em favor da IT7 no montante R$ 2.399.850,00. 
9.	A propósito, esse fato foi confirmado na Justiça Federal, uma vez que, em 17/8/2018, o sócio da IT7 (CMSD) e demais réus foram condenados por lavagem de exatos R$ 2.399.850,00 em função de crimes relacionados com o Contrato 3.967/2013. Cabe acrescentar que a sentença foi confirmada em segunda instância pelo Tribunal Regional Federal da 4ª Região (TRF-4) em 9/10/2019 (peças 294, p. 42, e 303, p. 2) .
10.	Em relação à alegação da defesa afeta à participação da Oracle, vale destacar que a recorrente não foi penalizada em face do modelo de negócios, mas por fraude na licitação. Não se discute se a comercialização dos produtos Oracle se dá via parceiros comerciais ou pela participação direta da própria empresa. Cabe salientar que, ao contrário do que a recorrente sustenta, a Caixa fechou contratos diretamente com a Oracle, posteriormente ao contrato em foco, de acordo com instrução de 20/4/2016 (peça 56, p. 3 e 12) .
11.	Diante do grave cenário, a Oracle, ao tomar conhecimento da gravidade dos fatos, decidiu não renovar seu contrato de distribuição com a empresa IT7 (CMSD) (peça 294, p. 41) .
12.	Em relação à economicidade da contratação, tratada detalhadamente às peças 119, p. 5-13, 294, p. 4-31, e 303, p. 3-6, a recorrente argumenta que os produtos foram adquiridos na modalidade ULA ou licenciamento de direito de uso ilimitado, com base em projeção futura das necessidades. A recorrente salienta que o contrato estabeleceu que, ao final de sua vigência, seria transferida a propriedade de todas as licenças utilizadas, inclusive se essa quantidade fosse maior que a prevista. Por essa razão teria havido vantagem para a Caixa, uma vez que o banco recebeu 455 licenças a mais que a estimativa inicial de 580, ou seja, uma economia 83,49% aos cofres públicos.
13.	Tal argumento não demonstra vantajosidade para a Caixa, pois o valor da contratação foi fixado com base na previsão contratual. Assim, quanto menor a previsão, mais econômica seria a contratação. Se, ao invés de 580, a estimativa inicial fosse 520, seriam 515 licenças a mais e não, 455. Desse modo, a Caixa pagaria menos por licença e o valor da contratação seria menor.
14.	Quanto à competitividade na licitação, a empresa busca esclarecer que não atuou no processo de definição do objeto do contrato e das especificações do Edital e que houve a participação de outras duas empresas no certame, comprovando que existiu disputa no certame. A Serur aponta, com propriedade, que "é de se estranhar que apenas três empresas tenham se interessado em uma disputa de mais de setenta milhões de reais. Veja-se que onze empresas se credenciaram, mas apenas três participaram (peça 6, p. 130) . O fato de se tratar de uma licitação com objeto indeterminado pode ter relação com essa baixa participação".
15.	No tocante à intervenção de funcionários da Caixa, a empresa argumenta que não restou comprovada a intervenção de responsáveis da Caixa para favorecer a IT7 (CMSD) na contratação. Essa justificativa não tem o condão de afastar o comportamento inidôneo da empresa, consistente em pagar elevada soma por serviços fictícios. A propósito, foram acatadas as justificativas dos responsáveis chamados em audiência por esse motivo, oportunidade em que foi registrado que havia indícios de favorecimento à empresa, apesar de não suficientes para comprovar indubitavelmente que os gestores tenham atuado com esta intenção.
16.	Por fim, em relação ao pleito do Sr. Rosevaldo Alves de Souza, no sentido de que o valor da multa de R$ 20.000,00 irá ocasionar dificuldades à sua situação pessoal, esclareço que o valor da sanção aplicada está relacionado à irregularidade cometida e não à situação financeira do responsável. Além disso, o acórdão recorrido já contempla a possibilidade de parcelamento das dívidas em até 36 vezes e a autorização para desconto em benefício de aposentado, nos comandos 9.13 e 9.14.
	Ante o exposto, VOTO para que este Tribunal adote a minuta de Acórdão que trago à apreciação deste Colegiado.
TCU, Sala das Sessões, em 9 de fevereiro de 2022.
Ministro JOÃO AUGUSTO RIBEIRO NARDES
Relator